【裁判字號】    90,台上,6293
【裁判日期】    901018
【裁判案由】    妨害公務
【裁判全文】
最高法院刑事判決                                九十年度台上字第六二九三號
    上  訴  人  丙 ○ ○
                庚 ○ ○
                乙 ○ ○
                丁○○○
                辛○○
                戊○○
                甲○○
                己○○
右上訴人等因妨害公務案件，不服台灣高等法院台中分院中華民國八十七年十月二十
八日第二審判決（八十七年度上訴字第二四○號，起訴案號：台灣台中地方法院檢察
署八十五年度偵字第一一六四○號、八十六年度偵字第七二九三號），提起上訴，本
院判決如左：
    主  文
原判決撤銷，發回台灣高等法院台中分院。
    理  由
本件原判決認定上訴人丙○○原係台中縣豐原市○○路一○二九巷三之一號民安瓦斯
實業有限公司（以下簡稱民安公司）之廠長，上訴人庚○○、乙○○、甲○○分別為
該公司經理、生產管理課長、生產組長，上訴人己○○、丁○○○、辛○○、戊○○
均為生產組組員，其等均明知民安公司所生產之瓦斯定時安全自動控制調整器型號(一)
、ＭＡ－六○六Ｂ型一千九百零二套，(二)、ＭＡ－四○五型一千八百二十五套，(三)、
ＭＡ－二一五型九百八十四套，(四)、ＭＡ－五○九型三百八十四套，(五)、ＭＡ－四一
五型一千二百五十四套及瓦斯定時安全自動控制調整器（半成品）四七○○只，調整
器粗胚原料一三○袋（五二、○○○只），係經檢察官於民國八十年十月二日命刑警
江玉麟等人依法予以搜索扣押，交由趙榮鎮保管之物品，其中編號(一)至(五)之調整器並
經台灣台中地方法院民事執行處於八十年十月二十九日，依聲請人莊榮兆之聲請以八
十年度民執全一字第一一七二號案假扣押查封交由丙○○保管在案。嗣因該公司生產
瓦斯調整器數量不足，乃自八十一年三月間起，由丙○○命庚○○與乙○○，告知甲
○○率己○○、丁○○○、辛○○、戊○○等人將已查封之前開成品、半成品、粗胚
原料予以調換或抽取，其中ＭＡ─六○六Ｂ型以劣質品一千三百二十個替代充數，Ｍ
Ａ－四○五型減少為一千二百四十六只，其中無爭議者有五一○只，其餘部分雙方均
有爭議，ＭＡ－二一五型全部滅失，ＭＡ－五○九型重新包裝且數量減少為二百零五
只，ＭＡ－四一五型增加為一千二百三十只，其中良品為八七○只，其餘部分欠缺三
角標、商檢標籤，半成品部分僅剩良品二二八九個，以不良品冒充者為四三三只，經
調換或取去之數額達二、四一一只，粗胚原料一三○袋經改裝為一五六大袋、九小袋
，封條業經除去，袋中部分物品並非粗胚原料，經抽點其中一袋僅有粗胚原料一五二
個等情。因而撤銷第一審論處丙○○罪刑，並諭知其他上訴人無罪之判決，改判論處
上訴人等共同隱匿公務員委託第三人掌管之物品罪刑，固非無見。
惟查：(一)、有罪之判決書，對被告有利之證據不採納者，應說明其理由，為刑事訴訟
法第三百十條第二款所明定。故有罪判決書對於被告有利之證據，如不加採納，必須
說明其不予採納之理由，否則即難謂無判決不備理由之違誤。又不起訴處分已確定者
，非有刑事訴訟法第二百六十條所定情形之一，不得對於同一案件再行起訴，該法條
規定甚明。丙○○、庚○○於原審提出台灣台中地方法院檢察署檢察官八十一年度偵
字第六一一七號不起訴處分書影本一件（原審卷卷(二)第一一二至一一四頁），謂本件
與該案係同一案件，該案業經檢察官不起訴處分確定，就同一案件，並無刑事訴訟法
第二百六十條所定之情形，檢察官再行起訴違背規定，應諭知不受理之判決，不得為
實體之裁判云云。所辯是否可採？原審未予究明釐清，即對該二上訴人為論罪科刑之
實體判決，復未於判決內論述其理由，已有可議。(二)、審理事實之法院，本乎發見實
質的真實之本旨，對於案內一切與罪名之成立與否、論罪科刑有關之證據，除認為不
必要者外，均應詳為調查，然後基於調查所得之心證，以為判斷之基礎。故證據雖已
調查，若尚有其他必要部分並未調查，即與證據未經調查無異，如遽行判決，仍難謂
無刑事訴訟法第三百七十九條第十款規定所稱應於審判期日調查之證據，而未予調查
之違法。原判決理由一說明依憑甲○○、己○○於事實審審理時稱奉庚○○、乙○○
承丙○○之命與丁○○○、戊○○、辛○○共同調換前開查封物品或以劣質品充數之
供述，並檢察官指揮警員林梅茂於八十二年九月二十日至現場清點前開扣押物，經製
作清點報告載明：未發現有ＭＡ－二一五型之成品，其中ＭＡ－二一五經抽檢一百個
，發現其中二個之製造日期為八十一年四月份等情，為認定丙○○自八十一年三月間
起，命庚○○與乙○○，告知甲○○率己○○、丁○○○、辛○○、戊○○調換前開
查封物品犯行之主要論據。惟甲○○於檢察官偵查時供稱庚○○、丙○○在八十一年
三月因生產數量不夠，叫伊令己○○、辛○○、戊○○、丁○○○將扣押物調出等語
（台灣台中地方法院檢察署八十五年度偵字第一一六四○號偵查卷第二○一頁背面、
第二○二頁正面）；第一審審理時，甲○○、己○○共同具狀稱伊二人奉主管長官乙
○○、庚○○、丙○○指令，於八十一年初（大約一至三月間）因工廠停產市場缺貨
，將法院於八十年十月二十九日所查封堆積如小山之各型物品以不良品頂替（第一審
卷第一一八頁背面）；甲○○又狀稱八十一年三月份，庚○○、乙○○二人命加工組
人員，由庚○○教導方法，用鐵吊出二一五、四一五型式之扣押主體物品，以同型
號報廢之物品替代（第一審卷第二六一頁背面）等語。如果均無訛，則上訴人等如何
於原判決事實欄所認定之八十一年三月間，以同年四月份製造之物品予以調換，即待
釐清。實情如何？原審未予究明釐清，遽為前開犯罪事實之認定，尚嫌速斷。(三)、丙
○○於原審提出上證四號、上證五號即莊榮兆在他案之補充上訴理由(一)書狀及台灣台
中地方法院民事執行處查封之照片等影本，辯稱刑事扣押時已將扣押物裝入木盤並以
膠帶層層封繞，台灣台中地方法院民事執行處查封時根本不可能清點，僅在其中一個
紙箱上貼封條及附表。又依刑事扣押卷之資料及所附之相片（原審上證七號相片影本
）載明木盤內之扣押物係以成品扣押，清點時自應計算在成品之內，第一審法院於八
十六年五月二十三日清點時，伊即陳明木盤內之成品亦為扣押範圍之物，第一審法院
卻僅清點紙箱內之物品，而未清點木盤內之成品，其數量當然不足，如連同木盤內之
成品計算，較扣押時所記載之數量尚多出五三○只，足證扣押時未逐一清點扣押物，
以致數量有出入，其並無毀棄隱匿扣押物之情事云云（原審法院卷(一)一一五頁背面至
一一七頁）；又謂依前開刑事扣押移送及假扣押之相片，並八十二年九月二十日台灣
台中地方法院檢察署命警員清點扣押物之報告（原審法院卷(一)上證八、九號證據），
均顯示扣押物確有ＭＡ－四○○型成品共一五二五套，而無ＭＡ－二一五型成品，惟
刑事扣押及假扣押資料，非但均無ＭＡ－四○○型之記載，反而記載扣押ＭＡ－二一
五型成品九八四只，顯然誤寫。倘其要調換，應係以一個換一個之方式調換，始能掩
人耳目，不可能發生前開所謂數量不符之調換情形。伊不是刑事扣押物品之保管人，
但基於公司整體之運作，既已召集員工宣布查封物一律不准破壞或動用，否則應自行
負責，不可能再命甲○○等人調換該扣押物品。至甲○○、己○○所謂調換三樓之半
成品一節，並不屬假扣押範圍內之物品，不得據以認定上訴人等有前開犯行。另檢察
官偵查時甲○○稱丙○○及庚○○二人叫伊命己○○、辛○○、戊○○、丁○○○換
四種型號（415、215、505、606）之扣押物，己○○則稱係庚○○及乙○○命其等更
換的，所換之機型有 505、415、215、866、405等型號，其二人之供述已相矛盾，且
其二人目前均在告訴人莊榮兆經營之公司任職，所供不足採信等語（原審法院卷(二)第
一○三至一一一頁）。實情如何？攸關上訴人等有無前開犯行之認定，原審未予究明
，復未敘明何以不足採之理由，其審理猶有未盡，並有理由不備之可議。(四)、法院對
有罪之被告科刑，應符合罪刑相當之原則，使罰當其罪，此所以刑法第五十七條明定
科刑時應審酌一切情狀，尤應注意該條所列十款事項以為科刑輕重之標準。而科刑之
判決書，應於理由內記載科刑時就刑法第五十七條或第五十八條規定事項所審酌之情
形，為刑事訴訟法第三百十條第三款所明定，此項規定，依同法第三百六十四條，為
第二審所準用。原判決認定民安公司因生產瓦斯定時安全自動調整器數量不足，乃由
保管前開扣押物之丙○○命庚○○與乙○○告知甲○○率己○○、丁○○○、辛○○
、戊○○等人調換前開查封物品予以隱匿處分，於事實審偵審時僅甲○○、己○○二
人供承犯罪，其餘上訴人始終矢口否認犯罪等情。如果無訛，上訴人等各人之犯罪動
機、情節是否不盡相同，而甲○○、己○○二人犯後坦承犯行，犯後之態度能否謂非
較其他上訴人良好？原判決理由二所謂審酌上訴人等之犯罪動機、手段暨犯後態度等
一切情狀云云，僅就其量刑審酌之標準為抽象之說明，即量處甲○○、己○○與蔡中
平、戊○○等相同之刑罰，而未具體敘明其審酌之理由，無從據以判斷與罪刑相當原
則及刑法第五十七條之規定有無違背，亦有可議。上訴人等上訴意旨分別指摘原判決
不當，尚非全無理由，應認有撤銷發回更審之原因。
據上論結，應依刑事訴訟法第三百九十七條、第四百零一條，判決如主文。
中      華      民      國     九十     年      十      月     十八     日
                              最高法院刑事第四庭
                                  審判長法官  董  明  霈
                                        法官  丁  錦  清
                                        法官  林  茂  雄
                                        法官  王  居  財
                                        法官  張  祺  祥
      右正本證明與原本無異
                                              書  記  官
中      華      民      國     九十     年      十      月    二十四    日


司法院資訊處製作；財團法人民間司法改革基金會備份。
